【裁判字號】    95,上訴,2448
【裁判日期】    950927
【裁判案由】    偽造有價證券等
【裁判全文】
臺灣高等法院刑事判決                95年度上訴字第2448號
    上  訴  人  臺灣臺北地方法院檢察署檢官
    上  訴  人
    即  被  告  乙○○
上列上訴人等因被告偽造有價證券等案件，不服臺灣臺北地方法
院95年度訴字第404號，中華民國95年5月26日第一審判決（起訴
案號：臺灣臺北地方法院檢察署94年度偵字第21795號），提起
上訴，本院判決如下：
    主  文
原判決撤銷。
乙○○連續意圖為自己不法之所有，而侵占對於業務上所持有之
物，處有期徒刑柒月。
偽造之「國泰人壽保險公司」、「陳志成」印章各壹枚，及票號
AA0000000 號支票正面「禁止背書轉讓」文字上偽造之「陳志成
」印文、背面偽造之「國泰人壽保險公司」印文各壹枚，均沒收
之。
    事  實
一、乙○○自民國（下同）74年7月11日起，在國泰人壽保險股
    份有限公司（下稱：國泰人壽保險公司，設：臺北市○○路
    ○段296號）擔任業務員，負責拓展業務及向保險客戶提供收
    費、各種保險金給付申請及款項轉交、保單質押貸款之申請
    、利息之收取與償還款解繳公司等業務，為從事業務之人，
    詎基於意圖為自己不法所有之概括犯意，於
（一）93年1月20日、94年2月4日，二次向保戶林明潔收取保險
      費共計新臺幣（下同）24萬元，未繳回公司，而侵占入己
      ；
（二）93年4月間，向保戶陳志成收取支票號碼AA0000000號、AA
      0000000號、付款人均華僑銀行民生分行、面額各24萬938
      元、6145元，合計24萬7083元支票2紙，作為陳志成之保
      險費，乙○○卻將其中票號AA0000000號、面額6145元支
      票，挪為其他保戶交付保險費之用；復另基於行使偽造私
      文書之犯意，使不知情之人盜刻陳志成及國泰人壽保險公
      司印章後，塗銷上開票號AA0000000號支票上「禁止背書
      轉讓」之記載（毀棄文書部分未據告訴），並偽蓋上揭盜
      刻之「陳志成」印文，以表示係陳志成名義塗銷，再偽蓋
      上述盜刻之「國泰人壽保險公司」章支票背面背書欄，並
      簽名於票背而將上開支票背書轉讓予自己，存入其個人帳
      戶，委託不知情之金融業者代向華僑銀行取款而行使之，
      足生損害於國泰人壽保險公司及陳志成，並因而將24萬93
      8元侵占入己。
（三）92年12月31日及94年1月10日，二次向保戶陳益美收取保
      險費各7萬2571元現金，共計14萬5142元，而未繳交國泰
      人壽保險公司，侵占入己。嗣國泰人壽保險公司向保戶林
      明潔、陳志成、陳益美催繳上開保險費，始得悉上情。
二、案經國泰人壽保險公司訴由臺北市政府警察局松山分局報告
    臺灣臺北地方法院檢察署檢察官偵查起訴。
    理  由
一、證據能力之說明：
（一）按被告以外之人於審判外之言詞或書面陳述，除法律有規
      定者外，不得作為證據。被告以外之人於偵查中向檢察官
      所為之陳述，除顯有不可信之情況者外，得為證據，刑事
      訴訟法第159條第1項、第159條之1第2項分別定有明文。
（二）查上訴人即被告乙○○於本院審理中，對於證人林明潔、
      陳志成、陳益美、蔡添泉於偵查中之證述之證據能力表示
      無意見同意作為證據（見本院95年9月4日準備程序筆錄）
      ，本院審酌證人林明潔、陳志成、陳益美、蔡添泉之偵查
      筆錄，並無顯不可信之情況，故證人林明潔、陳志成、陳
      益美、蔡添泉於偵查中所為之證述，依刑事訴訟法第159
      條之1第2項之規定，自有證據能力。
二、上揭犯罪事實，業經被告乙○○於警詢、偵查、原審及本院
    審理時坦承不諱，並據告訴代理人張瓊云於警詢、告訴代理
    人甲○○於偵查、原審及本院審理時指述纂詳，復經證人林
    明潔、陳志成、陳益美、蔡添泉於偵查中證述明確，此外，
    有聲明書、票號AA0000000、AA0000000號支票、切結書、續
    期保費送金單（保戶留存聯）、收據等在卷可資佐證，被告
    犯行明確，洵堪認定，應依法論科。
三、論罪：
（一）核被告乃國泰人壽保險公司業務員，渠行使偽造私文書，
      及侵占業務上持有之保險費，係犯刑法216條、第210條行
      使偽造私文書罪、第336條第2項業務侵占罪；其偽造私文
      書之低度行為，為行使之高度行為所吸收；至其偽造國泰
      人壽保險公司、陳志成印文，為偽造之階段行為，均不另
      論罪。又被告利用不知情之人偽刻國泰人壽保險公司、陳
      志成印章，及利用不知情之金融業者提示保戶陳志成上揭
      AA0000000號支票以為行使，係間接正犯。
（二）被告行為後，刑法第56條連續犯之規定，業於94年1月7日
      修正公布刪除，並於95年7月1日施行，則被告之犯行，因
      行為後新法業已刪除連續犯之規定，此刪除雖非犯罪構成
      要件之變更，但顯已影響行為人刑罰之法律效果，自屬法
      律有變更，依新法第2條第1項之規定，比較新、舊法結果
      ，仍應適用較有利於被告之行為時法律即舊法論以連續犯
      （最高法院95 年第8次刑事庭會議決議參照）。故被告先
      後多次之業務侵占犯行，時間緊接，觸犯構成要件相同之
      罪名，顯係基於概括之犯意反覆為之，為連續犯，應依修
      正前刑法第56條之規定論以一罪，並加重其刑。
（三）另95年7月1日修正施行之刑法，已刪除第55條牽連犯之規
      定，被告所犯上開行使偽造私文書罪、連續業務侵占罪間
      有方法、結果之牽連關係，依修正前即行為時之規定，應
      從較重之連續行使偽造私文書罪論處；依修正後之刑法既
      已刪除牽連犯之規定，則所犯上述二罪應依數罪併罰之規
      定分論併罰。比較新舊法之規定，修正後之規定並非較有
      利於被告，依刑法第2條第1項之規定，應適用行為時法，
      即適用修正前刑法第55條牽連犯之規定，從較重之連續業
      務侵占罪處斷。
（四）起訴書指訴被告係犯刑法第201條第1項變造有價證券罪，
      惟按支票「背書」或「禁止轉讓」記載之加記或塗銷，係
      發票完成後之另一行為，對於已完成之票據所表彰之權利
      不生影響。換言之，該已合法完成之票據金額、日期、付
      款地等均不因該等事項之加記或塗銷而改變，致票據上所
      表彰之權利受影響。故將支票正面記載「禁止背書轉讓」
      予以塗銷，及在支票背面偽造「背書」，至多僅涉犯刑法
      第352條毀損他人文書罪，而與同法第201條偽造或變造有
      價證券罪無涉（最高法院92年台上字第532號判決意旨供
      參）。此並經原審蒞庭檢察官於原審審理時，當庭更正為
      同法第216條、第210條之行使偽造私文書罪，基於檢察一
      體原則，應以檢察官到庭後所為之陳述為準，併此敘明。
五、原審以本件事證明確對被告予以論罪科刑，固非無見。惟查
    ：（一）被告行為後，刑法第55條牽連犯、第56條連續犯之
    規定業經修正，已如前述，原審未及比較適用，尚有未洽。
    （二）按偽造之印章、印文或署押，不問屬於犯人與否，沒
     收之，刑法第219條定有明文。故被告偽造之「國泰人壽保
     險公司」、「陳志成」印章各一枚，自應依上開規定沒收
     之，原判決卻援引刑法第38條第1項第2款以予沒收，於法
     不合。被告上訴意旨主張原審量刑過重，指摘原判決不當
     ，雖無理由；檢察官上訴意旨主張原判決就被告所偽造之
     「國泰人壽保險公司」、「陳志成」印章各一枚諭知沒收
     之法條有誤，指摘原判決不當，則為有理由，應由本院將
     原判決撤銷改判。爰審酌被告為保險業務員，詎罔顧保戶
     權益，將保費侵占入己，所生危害非輕，然其犯罪所得不
     多，犯後復能坦承犯行，且已賠償告訴人29萬3664元即約
     半數之款項，足認確有悔改之意等一切情狀，量處如主文
     第二項所示之刑，以資懲儆。
六、偽造之「國泰人壽保險公司」、「陳志成」印章各1枚，為
    被告所有供犯罪所用之物，雖未經扣案，惟無證據證明業已
    滅失，暨票號AA0000000號支票正面「禁止背書轉讓」文字
    上偽造之「陳志成」印文、及背面偽造之「國泰人壽保險公
    司」印文各1枚，均依刑法第219條規定沒收之。
據上論斷，應依刑事訴訟法第369條第1項前段、第364條、第299
條第1項前段，刑法第2條第1項前段、修正前第56條、第216條、
第210條、第336條第2項、修正前第55條、第219條，罰金罰鍰提
高標準條例第1條前段，判決如主文。
本案經檢察官沈明彥到庭執行職務。
中    華    民    國    95    年    9     月    27    日
                  刑事第八庭審判長法  官  鄭文肅
                                  法  官  江國華
                                  法  官  楊炳禎
以上正本證明與原本無異。
如不服本判決，應於收受送達後10日內向本院提出上訴書狀，其
未敘述上訴之理由者並得於提起上訴後10日內向本院補提理由書
（均須按他造當事人之人數附繕本）。
                                  書記官  廖素花
中    華    民    國    95    年    9     月    28    日
附錄：本案論罪科刑法條全文
刑法第216條
行使第 210 條至第 215 條之文書者，依偽造、變造文書或登載
不實事項或使登載不實事項之規定處斷。
刑法第210條
偽造、變造私文書，足以生損害於公眾或他人者，處 5 年以下有
期徒刑。
刑法第336條
對於公務上或因公益所持有之物，犯前條第 1 項之罪者，處 1
年以上 7 年以下有期徒刑，得併科 5 千元以下罰金。
對於業務上所持有之物，犯前條第 1 項之罪者，處 6 月以上
5 年以下有期徒刑，得併科 3 千元以下罰金。
前二項之未遂犯罰之。
刑法第219條
偽造之印章、印文或署押，不問屬於犯人與否，沒收之。


司法院資訊處製作；財團法人民間司法改革基金會備份。
